【裁判字號】    97,民專訴,29
【裁判日期】    980202
【裁判案由】    侵害專利權有關財產權爭議
【裁判全文】
智慧財產法院民事判決
                                    97年度民專訴字第29號
原      告  甲○○
訴訟代理人  黃仕勳律師
被      告  昆山工具開發有限公司
法定代理人  乙○○
訴訟代理人  林玲珠律師
上列當事人間侵害專利權有關財產權爭議事件，本院於中華民國
98年1月13日言詞辯論終結，判決如下：
    主  文
原告之訴及假執行之聲請均駁回。
訴訟費用由原告負擔。
    事實及理由
一、原告方面：
  (一)原告起訴主張：伊為「工具盒改良結構」（下稱：系爭專利
    ）之專利權人，並於民國94年12月21日取得發明專利第
    I245693 號專利證書在案，專利期間自94年12月21日至113
    年6 月24日止，依專利法第56條第1 項規定，專利權人專有
    排除他人未經同意而製造、販賣之要約、販賣、使用或為上
    述目的而進口該發明該物品之權。被告為五金製造、批發業
    者，明知原告業已取得系爭專利權，於95年1 月間起，至遲
    亦自97年5 月間起迄今，未經伊之授權下，竟基於製造、販
    賣侵害前述原告發明專利之「展示盒」產品，其品牌規格包
    含但不限於型號「SKU-9013A 」、「SKU-9013B 」等（下稱
    系爭產品），經伊委請律師於97年8 月13日發函通知被告停
    止不法侵害伊所有系爭專利權之行為，惟被告仍置之不理，
    伊委由訴外人「明德國際專利商標聯合事務所」（下稱明德
    事務所）進行系爭產品型號「SKU-9013A 」之鑑定分析，得
    出系爭產品確實侵害伊所有之系爭專利權申請專利範圍第1
    項之結論，而構成均等侵權，型號「SKU-9013A 」與「SKU-
    9013B 」結構又均屬相同，型號「SKU-9013B 」產品僅換一
    個工具接頭，且被告之侵害顯屬故意，爰依專利法第84條第
    1 項、第85條第1 項第2 款及第3 項請求被告賠償新台幣15
    0 萬元，而為全部之請求。並聲明(1)被告應給付伊1,500,00
    0 元及自起訴狀繕本送達之翌日起至清償日止，按年息百分
    之5 計算之利息。(2)原告願供擔保，請准宣告假執行。
  (二)對被告抗辯所為之陳述：
  1.系爭產品插置「起子頭」該放置座及其控制裝置均以軸向方
    式樞設及掀起，與系爭專利第一放置座及其控制裝置之技術
    手段完全相同。而有爭議的為系爭產品插置「起子頭與工具
    接頭之該放置座及控制裝置」以軸向方式樞設及掀起，與系
    爭專利申請專利範圍之「第二放置座及第二控制裝置」以橫
    向方式樞設及彈開，其技術特徵是否實質相同。系爭專利所
    欲克服的先前技術問題點，其一為防止放置座因過重而傾倒
    蓋合，其二為防止使用者取用工具接頭時被起子頭刺傷手部
    ；系爭專利克服問題一的技術手段是採用彈性件達到良好支
    撐彈力，用以克服問題二的技術手段是將工具接頭與起子頭
    以不同方向設置，單一地推動控制裝置使放置座彈開掀開，
    以達到取用工具接頭時不會被起子頭刺傷手部( 參原告專利
    說明書第11、12頁) 。而系爭產品亦是採用彈性件達到良好
    支撐彈力，也是將工具接頭與起子頭以不同方向設置，單一
    地推動控制裝置使放置座以順、逆時針方向掀開，以達到取
    用工具接頭時不會被起子頭刺傷手部；因此，系爭產品採用
    相同技術手段達成相同功能，並獲得相同之結果，應屬均等
    。又均等論上所謂「實質相同」係指兩者之差異為該發明所
    屬技術領域中具有通常知識者所能輕易完成者；工具盒放置
    座及控制裝置以軸向或橫向方式樞設及掀起或彈開，為工具
    盒技術領域中具有通常知識者所能輕易完成，故應視為兩技
    術手段「實質相同」。
  2.系爭產品型號為「SKU-9013A 」、「SKU-9013B 」兩工具盒
    ，構造均相同，唯一不同處在於「SKU-9013A 」插置「起子
    頭與有扣環工具接頭」之該放置座，「SKU-9013B 」放置「
    起子頭與無扣環工具接頭」，僅係插置工具接頭有無扣環有
    所差異如此而已。換言之，型號「SKU-9013B 」產品之鑑定
    分析及結果與型號「SKU-9013A 」產品均相同，故無庸再另
    就型號「SKU-9013B 」產品為鑑定，直接援引原告之前開鑑
    定報告即可。
  3.原告所生產之產品確實有一、二點未依照申請專利範圍實施
    ，此亦為被告所不爭執，因此原告之產品應不適用專利證書
    標示的問題。
二、被告則以：
  (一)被告製造、販賣之系爭產品並未落入原告之系爭專利申請專
    利範圍內，並無侵害系爭專利，原告所附之明德事務所專利
    侵害鑑定報告，不足採為認定系爭產品侵害系爭專利之證據
    ，因原告所提出之專利侵害鑑定報告非由法院於審理中選任
    為之，僅能認是證據資料。明德事務所為私人營利機構，主
    要業務為商標、專利案之申請及相關事務，是否具有專利侵
    害鑑定之專業及公正性如何，亦屬有疑。況被告將系爭產品
    委託中國機械工程學會鑑定結果，經比對後發現系爭產品缺
    少如系爭專利橫向樞設於本體10之第二位置座40所定義之結
    構，亦缺少如系爭專利可使第二放置座40沿本體10橫向彈起
    之第二控制裝置70所定義之對等結構，不符合第1 項專利範
    圍於全要件原則之相同定義，即不構成「文義讀取」。接續
    就全要件比對而不符合項目，進行均等論分析，由於系爭產
    品之二位置座與其控制裝置均以軸向方式樞設及掀起，不同
    於系爭專利二放置座20、40及其控制裝置60、70分別以軸向
    、橫向方式完成，實質上即是缺少系爭專利以橫向方式實施
    之特徵，故在所採用之技術手段上便存有明顯差異，同時系
    爭專利對軸向與橫向方式已於申請專利範圍中明確定義，因
    此系爭產品不均等於系爭專利，不落入系爭專利權申請專利
    範圍內，即不構成侵害。且系爭專利之申請專利範圍明確記
    載：「‧‧‧第二控制裝置，係設置於本體之一端內，並卡
    置於第二放置座上的工具接頭之一端，俾使第二控制裝置可
    選擇性的限制工具接頭及第二位置座一起沿本體橫向彈起掀
    開」，簡而言之，系爭專利第二控制裝置70係卡置於第二放
    置座40上之工具接頭50之一端，而系爭產品之控制裝置則卡
    掣於放置座，與工具接頭並未卡掣，足見兩者間卡掣之技術
    手段顯不相同，因此系爭工具盒無法達成如系爭專利因直接
    以工具接頭50之端部與第二控制裝置70卡掣，而可選擇性的
    限制工具接頭50及第二放置座40一起沿本體10的橫向彈起掀
    開之結果。益見系爭工具盒與系爭專利間有明顯之差異而實
    質不同，自無侵害可言。
  (二)原告取得系爭產品係於製作專利侵害鑑定報告之前，且原告
    未通知被告即於97年6 月27日發律師函予被告之客戶，略謂
    原告有系爭專利權及被告所製造、販賣之系爭產品侵害其專
    利權等語，而被告則遲至97年8 月14日始收受律師函，由時
    間點觀之，可確定被告製造系爭工具盒時，絕非明知原告有
    專利權，且被告為免爭議，亦已暫時停止系爭產品之製造、
    販賣，故原告起訴主張被告明知伊有專利權而故意侵害之，
    洵屬無據。又原告未舉證證明被告製造銷售系爭產品之時間
    ，原告主張被告自95年1 月間起銷售，自屬無據，且被告亦
    就超過兩年之部分為時效消滅之抗辯。
  (三)原告當庭所提出其專利實施品，並未標示專利證書號碼，從
    而依專利法第79條之規定，原告自不得向被告請求為侵害系
    爭專利權之損害賠償。
  (四)聲明：1.原告之訴及其假執行之聲請均駁回。2.如受不利判
    決，被告願供擔保免為假執行。
三、兩造不爭執之事項：
  (一)原告為系爭專利之專利權人，並於94年12月21日取得發明專
    利第I245693 號專利證書在案，專利期間自94年12月21日至
    113 年6 月24日止。
  (二)原告曾就系爭專利權遭受被告之侵害而委請明德事務所，就
    系爭產品型號「SKU-9013A 」為侵權之鑑定，該系爭產品確
    為被告所製造、銷售。
  (三)原告因被告所製造、銷售之系爭產品侵害伊所有之系爭專利
    權，而委請律師以97年8 月13日（97）晟律勳字第015 號函
    通知被告停止侵害原告所有系爭專利權之行為或協商解決事
    宜，該律師函係於同年8 月14 日送達被告處。
四、兩造之爭點及論述：
    原告主張被告所產製、銷售之系爭產品落入系爭專利之申請
    專利範圍第1 項，而侵害伊所屬之系爭專利權，構成均等論
    侵權，自得提起本件訴訟，請求被告賠償其所受之損害等情
    ，為被告所否認，並以前揭情詞置辯，故本件首應審究：應
    在於本件適用「均等論」之結果，是否可以認為系爭產品實
    質上落入系爭專利第1 項（獨立項）之申請專利範圍，而對
    於系爭新型專利構成「均等論侵權」？現述如後：
  (一)按要確定是否侵害專利權，首先應確定申請專利範圍，並解
    析被控侵權物品之構成元件。其次，將申請專利範圍與被控
    侵權物品之構成元件逐一比對。倘若被控侵權物品具有申請
    專利範圍之所有元件，則構成文義侵害，此時進一步以逆均
    等理論檢驗之，若被控侵權物品係以實質上不同的方法表現
    出同一或類似機能者，仍不構成專利侵害；反之，若被控侵
    權物品欠缺任何申請專利範圍之任一必要元件時，即不構成
    文義侵害，此時專利權人可主張均等理論下之侵權，但必須
    進一步探討被控侵權物品所欠缺而用以替代之元件是否與該
    專利元件具有均等效果，亦即該替代元件是否以實質上同一
    方法表現出實質上同一之功能，並獲致實質上同一之結果，
    如確是如此，則構成均等侵害。此時，除非有阻卻均等理論
    適用之事由，例如先前技術之限制、申請過程禁反言等，否
    則專利權侵害之判斷乃告成立。
  (二)次查本件被告所製之系爭產品，有無侵害原告之系爭專利權
    ，固由原告自行提出明德事務所出具之專利侵害鑑定報告認
    有侵害原告之專利權。但被告亦提出中國機械工程學會鑑定
    報告認為系爭產品並未侵害原告之專利權，故而關於侵害之
    鑑定出現多數鑑定，但結論不一致之情形，惟專利鑑定，僅
    係提供法院認定事實之參考，法院仍應本於證據法則為自由
    心證。查專利之鑑定，應依智慧財產局制定之專利侵害鑑定
    基準，其步驟首先為分析待鑑定物品實質之基本要件，與本
    專利即原告專利之申請專利範圍是否符合全要件原則，如不
    符合，應續作均等論分析，若均等論成立，則應再做禁反言
    資料分析，而觀之明德事務所及中國機械工程學會二鑑定單
    位之鑑定均依循此一鑑定基準步驟為鑑定，但得出不相同之
    結論，本院以該二不同之結論之鑑定報告為審查，究何者之
    結論為可採。
  (三)系爭專利申請專利範圍第1 項為：一種工具盒改良結構，其
    中包括：一本體，其內部設有一容置空間；一第一放置座，
    係軸向樞設於本體上且位於容置空間內，該第一放置座之一
    端係可供數個起子頭卡掣，且於第一放置座與本體之間更設
    有一彈性件；一第二放置座，係橫向樞設於本體上且位於容
    置空間內，該第二放置座之一端係卡掣一工具接頭，且於第
    二放置座與本體之間更設有一彈性件；一第一控制裝置，係
    設置於本體之一端內，其可選擇性的限制第一放置座沿本體
    的軸向彈起掀開；一第二控制裝置，係設置於本體之一端內
    ，並卡掣於第二放置座上的工具接頭之一端，俾使第二控制
    裝置可選擇性的限制工具接頭及第二放置座一起沿本體的橫
    向彈起掀開；藉此，當第一及第二放置座彈起掀開後，可將
    起子頭及工具接頭取出，並將起子頭插置於工具接頭上以供
    使用。而將系爭產品與系爭專利之申請專利範圍加以比對可
    知分別有：系爭專利一第二放置座40，係橫向樞設於本體
    上且位於容置空間內；系爭產品則一第二放置座40，係軸向
    樞設於本體上且位於容置空間內。系爭專利該第二放置座
    之一端係卡掣一工具接頭，且於第二放置座與本體之間更設
    有一彈性件；系爭產品則該第二放置座之一端係可供數個起
    子頭及工具接頭卡掣，第二放置座與本體之間更設有一彈性
    件。系爭專利並卡掣於第二放置座上的工具接頭之一端；
    系爭產品則並卡掣於第二放置座上的起子頭與部分嵌入凸座
    之工具接頭之一端。系爭專利俾使第二控制裝置可選擇性
    的限制工具接頭及第二放置座一起沿本體的橫向彈起掀開；
    系爭產品則係俾使第二控制裝置可選擇性的限制起子頭與部
    分嵌入凸座工具接頭及第二放置座一起沿本體的軸向彈起掀
    開等之構件不符合，不符合文義讀取，故依據全要件原則，
    系爭產品並不對於系爭專利構成「文義侵權」等情，亦為兩
    造所不爭執，此部分自堪信實。
  (四)次關於上述不符合部分，有關均等論之分析，明德事務所之
    鑑定報告固謂系爭產品與系爭專利在技術手段、功能及達成
    效果間，均構成實質之均等，而構成均等論侵權。然究其內
    容，該鑑定報告並未分析其何以構成實質均等，僅一語帶過
    而謂兩者構成均等論，所為鑑定結論，已非無疑。且該鑑定
    報告將系爭產品之各沿盒體均軸向樞設於容置空間內及其二
    側之二放置座，分開拆解，將一放置座與系爭專利軸向樞設
    於本體上之第一放置座比對，另一放置座則與系爭專利橫向
    樞設於本體上之第二放置座相比對，此種比對方式，核與鑑
    定要點：「解析待鑑定對象所得之元件，成分步驟或其結合
    關係與申請專利範圍之技術特徵必需相對應」之規定不符，
    而初始拆解比對之技術特徵既已有違誤在先，則其鑑定結論
    即無法正確客觀，故上開明德事務所鑑定報告仍無可採。
  (五)又系爭專利權與系爭產品既有上開構成要件之不同，遂需再
    進行均等論分析。依專利權均等論，進行系爭產品與系爭專
    利權範圍之分析，即針對系爭產品與系爭專利權之間的差異
    部份，在功能、技術手段及達成效果間之差異比較。若其在
    基於當時一般熟習該項技藝人士所處的技藝環境下，而構成
    實質之均等時，方謂符合專利均等論所定義之侵害。換言之
    ，必須再進行：比較系爭產品與系爭專利權範圍之實質功
    能是否相同；比較系爭產品與系爭專利權範圍之實質技術
    手段是否相同；比較系爭產品與系爭專利權範圍之實質達
    成效果是否相同，經比較後認為：(1)就第二放置座之樞設方
    式及結構部分：1.系爭專利第二放置座係橫向樞設於本體，
    並於第二放置座之一端卡掣一工具接頭，且於第二放置座與
    本體之間更設有一彈性件；而系爭工具盒之第二放置座，以
    軸向樞設於本體上，並於第二放置座中段位置上卡掣工具接
    頭；且於第二放置座與本體之間更有一扭轉彈簧。2.就技術
    手段而言：系爭專利之第二放置座40係橫向樞設於本體上，
    而與第一放置座呈相交方向；而系爭工具盒之第二放置座係
    相同於第一放置座以軸向樞設於本體上，使第一、二放置座
    呈平行方向；兩者設置之技術手段實質不相同。3.就結果而
    言：系爭專利之第二放置座40係與第一放置座20呈相交方向
    ，其可在取用工具接頭或起子頭時，因工具接頭或起子頭係
    以不同方向設置，取用工具接頭或起子頭不刺傷手部（參閱
    專利說明書第12頁第3 行）。且工具接頭係呈向上斜置，而
    更加便於取用；而系爭工具盒之第二放置座係相同於第一放
    置座以軸向樞設於本體上，使第一、二放置座呈同一方向平
    行方向，其取用工具接頭或起子頭時仍較有機會刺傷手部，
    且工具接頭係呈水平橫置提供取用。因此系爭產品取用工具
    接頭或起子頭時較系爭專利易於刺傷手部，且取用工具接頭
    時亦不若系爭專利方便，因此於結果上實質不同。是以本項
    比對後為實質不同。(2)關於第二控制裝置之結構及產生之結
    果：1.系爭專利之第二控制裝置70，係設置於本體10之一端
    內，並卡掣於第二放置座40上的工具接頭50之一端，俾使第
    二控制裝置70可選擇性的限制工具接頭50及第二放置座40一
    起沿本體10的橫向彈起掀開。系爭產品之第二控制裝置，係
    設置於本體之一端內，並卡掣於第二放置座之一端，俾使第
    二控制裝置可選擇性的限制第二放置座沿本體的軸向彈起掀
    開。2.就技術手段而言：系爭專利第二控制裝置70，係卡掣
    於第二放置座40上的工具接頭50之一端；而系爭產品為卡掣
    於第二放置座，兩者卡掣之技術手段不相同。3.就結果而言
    ：系爭專利可直接利用工具接頭50之端部和第二控制裝置70
    卡掣；但系爭工具盒第二放置座必須另設卡槽與第二控制裝
    置卡掣，足見系爭工具盒無法如系爭專利直接以工具接頭50
    之端部和第二控制裝置70卡掣，兩者之結果不同。是以本項
    比對後為實質不同。由上可知，系爭產品與系爭專利間技術
    手段有顯著之差異，亦無法產生與系爭專利相同之結果，系
    爭產品與系爭專利申請專利範圍之技術特徵具有實質差異，
    自無「均等論」之適用。
  (六)原告雖主張系爭產品之控制裝置係使放置座以軸向順、逆時
    針方向掀開，因此，系爭產品採用相同於系爭專利之技術手
    段達成相同功能，並獲得相同之結果，應屬均等論云云。然
    按「發明專利權範圍，以說明書所載之申請專利範圍為準，
    於解釋申請專利範圍時，並得審酌發明說明及圖式。」，專
    利法第56條第3 項定有明文。是以發明專利權範圍，應以公
    告之說明書或經更正公告之說明書中所載之申請專利範圍為
    準。若申請專利範圍中之記載內容明確時，應以其所載之文
    字意義及該發明所屬技術領域中具有通常知識者所認知或瞭
    解該文字在相關技術中通常所總括的範圍予以解釋。此外，
    依申請專利範圍之文字記載，請求項中所能相對獨立實現特
    定功能、產生功效的元件、成分、步驟及其結合關係均為技
    術特徵，而應作為解析申請專利範圍之技術特徵之依據，申
    請專利範圍已記載之技術特徵均不能省略。查依系爭專利第
    1 項申請範圍之記載，系爭專利須設置第一放置座係軸向樞
    設、第二放置座係橫向樞設；惟被告之系爭產品則僅係將放
    置座為軸向樞設，已明顯缺少橫向樞設之放置座，是以系爭
    專利第1 項申請專利範圍有關軸向、橫向樞設放置座之技術
    特徵，並未對應表現於被告之產品中。系爭專利申請範圍第
    1 項既已明確載明上開兩項技術特徵，則於解釋系爭專利之
    申請範圍時自應受其限制，自不能再以放置座以軸向順、逆
    時針方向掀開，而任意擴張系爭專利之申請專利範圍，是以
    原告主張二者均等，顯非可採。
五、按侵害專利之比對，其步驟首先為分析待鑑定物品即系爭產
    品實質之基本要件，與系爭專利之申請專利範圍是否符合全
    要件原則，如不符合，應續作均等論分析，若均等論不成立
    ，即不構成專利之侵害，本件經核原告之系爭專利與被告之
    系爭產品比對，不符合全要件原則，不符合部分，亦不成立
    均等論，有如前述，足見被告之產品並未落入原告系爭專利
    之申請專利範圍，則原告主張被告侵害系爭專利即非有據，
    其進而依專利法第84條第1 項、第85條第1 項第2 款及第3
    項之規定請求損害賠償，命被告給付1,500, 000元及自起訴
    狀繕本送達之翌日起至清償日止，按年息百分之5 計算之利
    息，自不應准許。其假執行之聲請亦失所附麗，應併予駁回
    。
六、本件為判決之基礎已臻明確，兩造其餘之陳述及所提其他證
    據，經本院斟酌後，認為均於判決之結果無影響，亦與本案
    之爭點無涉，自無庸逐一論述，併此敘明。
七、據上論結，本件原告之訴為無理由，依民事訴訟法第78條規
    定，判決如主文。
中    華    民    國    98    年     2    月    2     日
                    智慧財產法院第一庭
                                法  官  王俊雄
以上正本係照原本作成。
如不服本判決，應於收受送達後20日內向本院提出上訴書狀，其
未表明上訴理由者，應於提出上訴後20日內向本院補提理由書狀
（均須按他造當事人之人數附繕本）。
中    華    民    國    98    年     2    月    2     日
                                書記官  王英傑


司法院資訊處製作；財團法人民間司法改革基金會備份。
